---
title: "Tugas 1 — Pengantar Analisis Data Kategori"
subtitle: "Latihan Analisis Data dengan R dan Quarto"
format:
  html:
    theme: cosmo
    css: styles.css
    toc: true
    toc-title: "Daftar Isi"
    toc-depth: 2
    toc-location: right
    code-copy: false
    code-tools: false
    number-sections: true
    embed-resources: true
    title-block-banner: true
execute:
  echo: true
  warning: false
  message: false
lang: id
---

```{r, setup, include=FALSE}
knitr::opts_knit$set(root.dir = normalizePath("."))

identitas <- read.csv("C:/Users/ASUS/Downloads/P1_241061006/identitas_tugas.csv", stringsAsFactors = FALSE)
file_data <- "C:/Users/ASUS/Downloads/P1_241061006/data_tugas1_241061006.csv"

data <- read.csv(
  file_data,
  na.strings = c("", "NA"),
  stringsAsFactors = FALSE
)
```

::: {.student-card}
<div class="label">Mahasiswa</div>
<div class="value">`r identitas$Nama[1]`</div>

<div class="label">NIM</div>
<div class="value">`r identitas$NIM[1]`</div>

<div class="label">Kode Tugas</div>
<div class="value">`r identitas$kode_tugas[1]`</div>
:::

::: {.learning-box}
**Tujuan tugas.** Gunakan kembali konsep dan fungsi R yang telah dibahas pada Pertemuan 1
untuk mengenali struktur data kategori, membuat ringkasan deskriptif, memvisualisasikan data,
dan menjelaskan insight secara hati-hati.
:::

::: {.callout-note}
## Pola kerja

Ikuti pola kelas: **predict → run → inspect → explain**.

Pada setiap bagian diberikan **sedikit petunjuk kode**.  
Jika diminta menjelaskan atau menuliskan interpretasi, gunakan kotak **Jawaban Anda** yang telah disediakan.
:::

# 1. Mengenali Data

Gunakan R untuk melihat beberapa baris awal, struktur data, dan nama variabel.

::: {.callout-tip}
## Petunjuk kode

```r
head(...)
str(...)
names(...)
```

Ganti `...` dengan objek data yang digunakan.
:::

```{r}
#head(data)
str(data)
names(data)

```

Lengkapi tabel berikut.

| Variabel | Jenis Variabel | Alasan Singkat |
|---|---|---|
| RecordID | ... | ... |
| ProgramStudi | ... | ... |
| Gender | ... | ... |
| DeviceUtama | ... | ... |
| ModaBelajar | ... | ... |
| Kepuasan | ... | ... |
| IntensitasBelajar | ... | ... |
| DurasiBelajarJam | ... | ... |

Jawab singkat:

1. Variabel mana yang merupakan identifier?
2. Variabel mana yang bersifat ordinal?
3. Mengapa kode angka belum tentu berarti data numerik?

::: {.answer-box}
**Jawaban Anda**

1. RecordID dan PaketID
2. Kepuasan dan IntensitasBelajar
3. Karena angka di dalam komputer/dataset kadang hanya berfungsi sebagai simbol atau label kategori (skala nominal/ordinal) saja, bukan untuk dihitung secara matematis (seperti dijumlahkan atau dirata-rata).
:::

# 2. Menyiapkan Data Kategori

Variabel latihan Anda:

```{r}
cat("Nominal :", identitas$nominal_utama[1], "\n")
cat("Ordinal :", identitas$ordinal_utama[1], "\n")
cat("Urutan  :", identitas$urutan_ordinal[1], "\n")
```

Lakukan hal berikut:

1. ubah variabel nominal menjadi factor;
2. ubah variabel ordinal menjadi ordered factor;
3. periksa level kategorinya.

::: {.callout-tip}
## Petunjuk kode

Untuk nominal:

```r
factor(...)
levels(...)
```

Untuk ordinal:

```r
factor(..., levels = ..., ordered = TRUE)
```
:::

```{r}
nominal_var <- identitas$nominal_utama[1]
ordinal_var <- identitas$ordinal_utama[1]
urutan <- strsplit(identitas$urutan_ordinal[1], "\\|")[[1]]

data[[nominal_var]] <- factor(data[[nominal_var]])
levels(data[[nominal_var]])

data[[ordinal_var]] <- factor(data[[ordinal_var]], levels = urutan, ordered = TRUE)
levels(data[[ordinal_var]])


```

Tuliskan satu kalimat: **mengapa urutan level ordinal perlu ditetapkan dengan benar?**

::: {.answer-box}
Urutan level ordinal perlu ditetapkan dengan benar agar komputer dapat mengenali tingkatan atau hierarki data secara logis (misalnya dari yang terendah ke tertinggi), sehingga analisis statistik dan penyajian grafik tidak tertukar atau salah interpretasi.

...
:::

# 3. Quality Control Awal

Lakukan pemeriksaan sederhana terhadap:

- struktur data;
- level/kategori;
- missing value;
- konsistensi penulisan kategori.

::: {.callout-tip}
## Petunjuk kode

Beberapa pola fungsi yang dapat digunakan:

```r
str(...)
levels(...)
unique(...)
is.na(...)
colSums(...)
```

Pilih fungsi yang sesuai dengan tujuan pemeriksaan Anda.
:::

```{r}
str(data)
unique(data$Kepuasan)
colSums(is.na(data))

```

Tuliskan **dua temuan singkat** dari pemeriksaan tersebut.

::: {.answer-box}
**Jawaban Anda**

1. Terdapat nilai kosong (missing value / NA) pada kolom DeviceUtama dan Kepuasan (masing-masing 1 data).
2. Variabel kategori seperti Kepuasan memiliki variasi kategori respons yang lengkap beserta nilai NA di dalamnya..
:::

# 4. Frekuensi dan Proporsi

Sebelum menjalankan kode, prediksi:

> Menurut Anda, kategori mana yang paling banyak muncul pada variabel nominal Anda?

::: {.answer-box}
**Prediksi Anda**

Kategori "P" (atau seimbang antara "L" dan "P", namun kita asumsikan salah satu kategori dominan berdasarkan sebaran sampel).
:::

Setelah itu, buat:

- tabel frekuensi untuk variabel nominal;
- proporsi untuk variabel ordinal.

::: {.callout-tip}
## Petunjuk kode

```r
table(...)
prop.table(...)
```

Anda dapat menyimpan hasil `table()` ke sebuah objek terlebih dahulu sebelum menghitung proporsi.
:::

```{r}
table(data[[nominal_var]])
prop.table(table(data[[ordinal_var]]))

```

Tuliskan **dua kalimat insight** berdasarkan output.

::: {.answer-box}
**Interpretasi Anda**

1. Berdasarkan tabel frekuensi, jumlah responden berjenis kelamin "L" mendominasi (54 orang) dibandingkan "P" (39 orang)[cite: 17].
2. Berdasarkan proporsi intensitas belajar, kategori "Sedang" dan "Tinggi" memiliki proporsi tertinggi yang sama besar (~35.87%), sedangkan kategori "Rendah" memiliki proporsi paling sedikit (~28.26%)[cite: 17].
:::

# 5. Tabel Silang

Pasangan variabel Anda:

```{r}
x <- identitas$tab_baris[1]
y <- identitas$tab_kolom[1]

cat("Baris :", x, "\n")
cat("Kolom :", y, "\n")
```

Buat tabel silang untuk kedua variabel tersebut.

Jika diperlukan, tampilkan proporsi per baris untuk membantu membaca pola.

::: {.callout-tip}
## Petunjuk kode

```r
table(..., ...)
prop.table(..., margin = 1)
```

Lengkapi sendiri objek yang diperlukan.
:::

```{r}
tabel_silang <- table(data[[x]], data[[y]])
tabel_silang
prop.table(tabel_silang, margin = 1)
```

Tuliskan **satu kalimat** yang menjelaskan pola yang tampak.

::: {.answer-box}
**Interpretasi Anda**

Baik responden laki-laki (L) maupun perempuan (P) sama-sama menunjukkan preferensi tertinggi pada metode belajar "Buku" dan terendah pada "Video".
:::

::: {.callout-important}
Gunakan bahasa deskriptif. Jangan langsung menyimpulkan adanya hubungan signifikan
atau sebab-akibat.
:::

# 6. Visualisasi Kategorik

Variabel yang divisualisasikan:

```{r}
v <- identitas$visualisasi[1]
cat("Variabel grafik :", v, "\n")
```

Buat **satu grafik batang** seperti yang telah dipelajari pada Pertemuan 1.

::: {.callout-tip}
## Petunjuk kode

```r
library(ggplot2)

ggplot(..., aes(x = ...)) +
  geom_bar() +
  labs(...)
```

Sesuaikan objek data, variabel, judul, dan label sumbu.
:::

```{r}
library(ggplot2)

ggplot(data, aes(x = .data[[v]])) +
  geom_bar(fill = "steelblue") +
  labs(title = paste("Grafik Batang", v),
       x = v,
       y = "Frekuensi")

```

Tuliskan **satu kalimat** interpretasi grafik.

::: {.answer-box}
**Interpretasi Anda**

Jumlah responden berjenis kelamin laki-laki (L) lebih banyak dibandingkan perempuan (P) dalam data sampel ini.
:::

# 7. Kesimpulan

Tuliskan **3 poin kesimpulan singkat** berdasarkan hasil analisis.

Setiap kesimpulan harus:

- didukung oleh output yang telah Anda hasilkan;
- menggunakan angka yang relevan;
- ditulis dengan bahasa Anda sendiri;
- tidak menggunakan klaim sebab-akibat.

::: {.answer-box}
**Kesimpulan Anda**

1. Berdasarkan analisis frekuensi dan visualisasi data, responden dengan jenis kelamin laki-laki (L) mendominasi dengan jumlah 54 orang dibandingkan perempuan (P) sebanyak 39 orang.
2. Intensitas belajar mahasiswa terbagi cukup seimbang, di mana kategori "Sedang" dan "Tinggi" memiliki proporsi tertinggi yang sama besar (~35.87%).
3. Berdasarkan tabel silang antara jenis kelamin dan moda belajar, baik responden laki-laki maupun perempuan sama-sama menunjukkan preferensi tertinggi pada metode belajar "Buku" dan terendah pada "Video"..
:::

::: {.footer-note}
**Analisis Data Kategori — Tugas 1**  
Predict → Run → Inspect → Explain
:::
